臺灣高等法院臺中分院刑事判決　　　　　　　　　　　九十三年度軍上字第一三號
　　上　訴　人
　　即　被　告　乙○○
右上訴人因殺人未遂案件，不服國防部高等軍事法院九十三年度法仁判高判字第○四
三號，中華民國九十三年四月十二日第二審判決（起訴案號：國防部北部地方軍事法
院桃園分院檢察署九十二年園偵訴字第一二四號、國防部北部地方軍事法院桃園分院
桃判字第一八五號），提起上訴，本院判決如左：
    主      文
上訴駁回。
    理      由
一、按被告不服高等軍事法院宣告有期徒刑之上訴判決者，得以判決違背法令為理由
    ，向高等法院提起上訴，軍事審判法第一百八十一條第五項定有明文，是以向高
    等法院提出上訴，應以原判決違背法令為理由，屬法定要件；又判決不適用法則
    或適用不當為違背法令，同法第一百九十六條參照。
二、上訴意旨略以：科刑時應審酌一切情狀，尤應注意犯罪之動機、犯罪時所受之刺
    激、犯人之品行、犯罪後之態度；又犯罪之情狀可憫恕者，得酌量減輕其刑；受
    二年以有期徒刑之宣告者，而未曾受有期徒刑以上刑之宣告，認為以暫不執行為
    適當者，得宣告緩刑，刑法第五十七條、第五十九條、第七十四條分別定有明文
    。上訴人即被告乙○○（下稱上訴人）與被害人甲○○二人均年輕，經常互相戲
    謔，並無仇恨，上訴人實無對被害人暴行之意念。本件只是被害人與上訴人間戲
    謔過火，所發生之意外事件。九十二年一月二十一日十三時三十分許，上訴人與
    被害人發生拉扯，經隊上弟兄勸開拉起後，被害人甚為激動，又上前掐住上訴人
    之喉部，並緊拉上訴人之鋼盔扣帶，上訴人幾乎窒息，乃對被害人喊叫「我已經
    放開了，你怎麼還不放開」，但被害人仍繼續掐住上訴人之喉嚨。此時上訴人之
    鋼盔滑下蓋住眼睛，乃以被害人適巧掉落在上訴人手上之鋼盔，順勢揮動，企圖
    掙脫被害人之攻擊，未料卻擊中被害人之頭部，致其頭部受傷。以上事實，除經
    上訴人於偵審中供述甚詳外，與目擊證人鄧國泰、葉松軒、賴澄詠、王宏明、李
    尉余、吳奕駁、楊泰翔等人在營部所制作之約談記錄所載均相一致。本件係出於
    緊急情況不得已之行為，應屬正當防衛或緊急避難之行為。原審認定上訴人具有
    對上官施暴之故意，與事實不符。又上訴人年輕識淺，與被害人二人間，經常互
    相戲謔。從上訴人與被害人二人相處慣行，與互動關係，如依陸海空軍刑法第四
    十九條第三項論上訴人對上官暴行罪，並科處有期徒刑一年，量刑過當。原審在
    量刑時，未注意上訴人犯罪時所受之刺激，及上訴人根本無對上官暴行之犯意，
    上訴人之素行良好，遽爾駁回上訴人之上訴，維持有期徒刑之原判，顯然違背法
    令。又上訴人素無前科，已為此次行為向被害人道歉，被害人已表示不願追究，
    並願原諒。上訴人深知悔過，且已退伍，在社會另行發展，學做麵線，獲得一技
    之長，並將結婚，成家立業，情狀堪憫，原審未依刑法第五十九條減輕其刑之規
    定，減輕上訴人之刑，亦未審酌上訴人無再犯之虞，諭知緩刑，於法均有違誤，
    請求撤銷改判，並依刑法第五十九條規定酌量減輕其刑，或諭知緩刑云云，指摘
    原審判決不當。
三、經查：原國防部高等軍事法院以上訴人係陸軍裝甲第五四二旅戰車二營營部連一
    等駕駛兵，於九十二年一月二十一日十三時三十分許，該連於駐地實施基地訓練
    時，排長余昌麒中尉整理隊伍，甲○○下士尚未入列，上訴人竟徒手拉扯甲○○
    下士之槍管要求其入列，劉下士想掙脫，亦反身拉住上訴人衣服，上訴人側身欲
    將劉下士摔倒，用力過猛，致兩人均跌倒於地。上訴人與劉下士倒臥地上，互相
    扭打，劉下士不敵，鼻部被毆流血（傷害部分，未據告訴），所戴鋼盔脫落於上
    訴人手中。二人起身後，劉下士氣憤緊抓上訴人不放，上訴人為求掙脫，竟持前
    開鋼盔猛擊劉下士頭部一下，致劉下士受有頭部外傷、後頭部挫傷等傷害，而當
    場昏迷之事實，業據上訴人坦白承認，並經證人即該管連長劉志偉、目擊證人王
    宏明一兵、吳　駿下士、楊翔鈞一兵、李尉余一兵、賴澄詠一兵、葉松軒下士等
    人結證屬實；復有財團法人天主教湖口仁慈醫院九十二年八月八日（九二）湖仁
    醫病字第三○九號函所附病歷影本可查，事證明確，可以認定。並依證人王宏明
    、吳　駿、楊祥鈞、李尉余、賴澄詠、葉松軒等人之證詞，認上訴人與甲○○下
    士間平日互動關係並非良好，本件係肇因於上訴人乙○○拉扯甲○○槍管，甲○
    ○因而不悅，反拉扯上訴人衣領進而互毆所致，並非單純之戲謔行為；另以被害
    人甲○○以手拉扯上訴人之衣領，並未對上訴人之身體造成危害或有立即產生之
    危害程度，上訴人無由主張正當防衛或緊急避難。又以上訴人僅因細故即與上官
    互毆，其行為不足以引起一般人之同情，與刑法第五十九條所謂可憫恕者，指犯
    罪另有特殊原因與情境，在客觀上足引起一般同情而言，若量處法定最低度刑，
    猶嫌過重之情形不符，不能依刑法第五十九條規定減輕其刑。認上訴人之行為構
    成陸海空軍刑法第四十九條第三項前段對於上官施強暴罪責，國防部北部地方軍
    事法院桃園分院依上開法條，審酌上訴人軍紀觀念淡薄，服役期間常與上官發生
    口角，竟因細故與上官互毆等一切情狀，量處有期徒刑一年，認事用法並無違誤
    ，量刑亦屬允當。並以原審對上訴人之各項犯罪情節，已為審酌，並無不當之處
    。選任辯護人請求宣告緩刑，尚無理由，判決駁回上訴人之上訴。從形式上觀察
    ，原判決並無何不適用法則或適用法則不當之情形，被告指摘原判決不當，核與
    法律所規定得提起本案上訴之要件不符，其上訴違背法律上程式，應予駁回。
據上論斷，應依軍事審判法第二百零六條第一項、刑事訴訟法第三百九十五條，判決
如主文。
中      華      民      國　    九十三     年     六      月   二十四 　日
                                臺灣高等法院臺中分院刑事第九庭
  審判長法　官　陳　筱　珮
                                      　　　法  官  康  應  龍
                                      　　　法  官  趙  春  碧
右正本證明與原本無異。
不得上訴。
　　　　　　　　　　　　　　　　　　　　　　書記官  胡  美  娟
中      華      民      國　    九十三     年     六      月   二十八 　日
                                                                        Ｒ
